ACORDAO-COMPLETO-2441625

ACÓRDÃO 13377/2020 ATA 42/2020 - PRIMEIRA CÂMARA

VISTOS, relatados e discutidos estes autos que tratam de atos de aposentadoria emitidos no âmbito do Instituto Nacional de Pesquisas Espaciais,
ACORDAM os Ministros do Tribunal de Contas da União, reunidos em sessão da Primeira Câmara, ante as razões expostas pelo Relator, e com fundamento nos arts. 71, incisos III e IX, da Constituição Federal, 1º, inciso V, 39, inciso II, e 45 da Lei 8.443/92 e 262, § 2º, do Regimento Interno, em:
9.1. considerar legal o ato de aposentadoria do Sr. Carlos Roberto Marton da Silva (XXX.155.688-XX) , determinando-se o correspondente registro, ressalvando-se que a rubrica judicial não consta mais dos proventos do interessado, nos termos do art. 6º, § 1º, da Resolução TCU 206/2007;
9.2. considerar ilegais os atos de concessão de aposentadoria dos Srs. Abraham Chian-long Chian (XXX.932.677-XX) , Antonio Augusto de Lima (XXX.202.118-XX) e Deicy Farabello (XXX.428.658-XX) , negando-lhes o registro correspondente;
9.3. dispensar a devolução dos valores indevidamente recebidos de boa-fé, nos termos do Enunciado 106 da Súmula de Jurisprudência desta Corte;
9.4. determinar ao Instituto Nacional de Pesquisas Espaciais que adote as seguintes providências:
9.4.1. faça cessar, no prazo de 15 (quinze) dias, contado a partir da ciência desta deliberação, os pagamentos decorrentes dos atos impugnados, sob pena de responsabilidade solidária da autoridade administrativa omissa, consoante disposto nos arts. 71, inciso IX, da Constituição Federal e 262 do Regimento Interno desta Corte;
9.4.2. dê ciência, no prazo de 15 (quinze) dias, desta deliberação aos interessados, alertando-os de que o efeito suspensivo proveniente da interposição de eventuais recursos, caso não providos, não os exime da devolução dos valores percebidos indevidamente após a respectiva notificação;
9.4.3. encaminhe ao Tribunal, no prazo de 15 (quinze) dias contados da ciência da decisão, documento apto a comprovar que os interessados tiveram conhecimento do presente acórdão;
9.4.4. emita novos atos de aposentadoria em favor dos interessados, desde que escoimados da irregularidade verificada nos presentes autos, os quais deverão ser submetidos a novo julgamento por esta Corte de Contas, nos termos do art. 262, § 2º, do RITCU.

Atos de aposentadoria emitidos no âmbito do Instituto Nacional de Pesquisas Especiais - INPE para fins de registro.

Primeira Câmara

Instituto Nacional de Pesquisas Espaciais.

3. Interessados/Responsáveis:
3.1. Interessados: Abraham Chian-long Chian (XXX.932.677-XX); Antonio Augusto de Lima (XXX.202.118-XX); Carlos Roberto Marton da Silva (XXX.155.688-XX); Deicy Farabello (XXX.428.658-XX).

13.1. Ministros presentes: Walton Alencar Rodrigues (Presidente), Benjamin Zymler (Relator), Bruno Dantas e Vital do Rêgo.
13.2. Ministros-Substitutos presentes: Augusto Sherman Cavalcanti e Weder de Oliveira.

BENJAMIN ZYMLER

Adoto como relatório o parecer da unidade técnica, cujos termos são os seguintes:
"INTRODUÇÃO
Trata-se de atos de concessão de aposentadoria de Abraham Chian-long Chian, Antonio Augusto de Lima, Carlos Afonso Nobre, Carlos Roberto Marton da Silva e Deicy Farabello, ex-servidores do Instituto Nacional de Pesquisas Espaciais.
Os atos foram submetidos, para fim de registro, à apreciação do Tribunal de Contas da União (TCU) , de acordo com o art. 71, inciso III, da Constituição Federal. O cadastramento e a disponibilização ao TCU ocorreram por intermédio do Sistema de Apreciação e Registro de Atos de Admissão e Concessões, na forma dos arts. 2º, caput e incisos I a VI, e 4º, caput, da Instrução Normativa - TCU 78/2018.
EXAME TÉCNICO
Verifica-se nas concessões em favor de Abraham Chian-long Chian, Antonio Augusto de Lima, Carlos Afonso Nobre e Deicy Farabello o pagamento de parcela nominada "DEP.JUIZO DEC. JUC. 14ª APOSEN" (peça 2) . 
Ao opinar pela legalidade dos atos, o controle interno esclarece que a mencionada vantagem judicial é decorrente do Processo 94.0403446-0 (1ª Vara Federal de São José dos Campos/SP) . 
Trata-se, portanto, de gratificação especial, denominada de 14º salário, paga a ex-servidores anteriormente celetistas, enquadrados no regime estatutário, amparada em decisão judicial transitada em julgado. 
Esta Corte de Contas já se pronunciou pela ilegalidade da referida vantagem (Acórdão 1141/2018-TCU-Segunda Câmara, Relator Ministro-Substituto Marcos Bemquerer Costa) .
Ademais, este Tribunal tem entendimento sumulado no sentido de que vantagem lastreada na legislação trabalhista, como o 14º salário, não se incorpora aos proventos, por ser incompatível com o Regime Jurídico Único, conforme Súmula 241 do TCU, abaixo transita:
As vantagens e gratificações incompatíveis com o Regime Jurídico Único, instituído pela Lei nº 8.112, de 11-12-90, não se incorporam aos proventos nem à remuneração de servidor cujo emprego, regido até então pela legislação trabalhista, foi transformado em cargo público por força do art. 243 do citado diploma legal.
A existência de decisão judicial que ampara o deferimento de determinada vantagem considerada indevida pelo TCU não vincula seu julgamento, mas afasta a possibilidade de se determinar ao órgão de origem que suspenda os pagamentos considerados ilegais.
Destarte, cabe considerar ilegais os atos de interesse de Abraham Chian-long Chian, Antonio Augusto de Lima, Carlos Afonso Nobre e Deicy Farabello, sem, contudo, determinar a supressão do pagamento da vantagem indevida. 
No que tange à concessão de Carlos Roberto Marton da Silva, apesar do ato informar o pagamento da vantagem tida por ilegal, exame do seu contracheque atual revela que esta não mais integra seus proventos (peça 2) , restando sanada a inconsistência. 
CONCLUSÃO
Tendo em vista o pagamento indevido da vantagem 14º salário, incompatível com o Regime Jurídico Único, cabe considerar ilegais as concessões em favor de Abraham Chian-long Chian, Antonio Augusto de Lima, Carlos Afonso Nobre e Deicy Farabello, sem, contudo, determinar a supressão de seu pagamento, uma vez que se encontra amparada em decisão judicial transitada em julgado. 
Adicionalmente, como a referida vantagem não integra mais os proventos de Carlos Roberto Marton da Silva, cabe considerar legal sua concessão, com a devida ressalva. 
Destaque-se que a análise deste processo levou em conta os dispositivos da Resolução TCU 315/2020. 
Ressalte-se ainda que os atos dos quais consta a parcela ilegal completarão 5 anos no TCU em 14/3/2021.
PROPOSTA DE ENCAMINHAMENTO
Ante o exposto, conforme o preceituado no artigo 71, inciso III, da Constituição Federal de 1.988; c/c os artigos. 1º, inciso V, e 39, inciso II, da Lei 8.443/92, c/c os artigos 1º, inciso VIII, 260, §§ 1º, 2º e 4º, do Regimento Interno/TCU, e tomando por base as informações prestadas pelo órgão de controle interno e as verificações feitas pela unidade técnica, na forma prevista no artigo 260, caput, do Regimento Interno-TCU, propõe-se:
1.1. considerar legal e determinar o registro do ato inicial de aposentadoria de Carlos Roberto Marton da Silva (CPF: XXX.155.688-XX) , com a ressalva de que a parcela judicial referente ao 14º salário não mais integra seus proventos;
1.2. considerar ilegais e recusar os registros dos atos iniciais de aposentadoria de Abraham Chian-long Chian (CPF: XXX.932.677-XX) , Antonio Augusto de Lima (CPF: XXX.202.118-XX) , Carlos Afonso Nobre (CPF: XXX.128.978-XX) e Deicy Farabello (CPF: XXX.428.658-XX) ;
1.3. determinar ao Instituto Nacional de Pesquisas Espaciais, com fundamento no art. 4º, inciso I, da Resolução TCU 315/2020, que: 
1.3.1. informe aos interessados cujos atos forem considerados ilegais o teor do acórdão que for prolatado;
1.3.2. encaminhe ao TCU, no prazo de trinta dias, comprovante das datas de suas ciências, no termos do art. 4º, § 3º, da Resolução - TCU 170/2004."
2.	O Ministério Público junto a esta Corte de Contas manifestou-se de acordo com a proposta formulada pela unidade técnica.
	É o Relatório.

não há

Procuradora-Geral Cristina Machado da Costa e Silva.

APOSENTADORIA. ILEGALIDADE NO PAGAMENTO DE VANTAGEM RECONHECIDA PELA JUSTIÇA DO TRABALHO (DÉCIMO QUARTO SALÁRIO) APÓS O ADVENTO DO REGIME JURÍDICO ÚNICO. NECESSIDADE DE SUA ABSORÇÃO PELOS PLANOS DE CARREIRA SUPERVENIENTES À DECISÃO JUDICIAL TRANSITADA EM JULGADO. PRECEDENTES. REGULARIZAÇÃO DOS PROVENTOS EM RELAÇÃO A UM DOS INTERESSADOS. ILEGALIDADE DOS DEMAIS ATOS. DETERMINAÇÕES.

APOSENTADORIA (APOS)

Secretaria de Fiscalização de Pessoal (SEFIP).

Em julgamento, quatro atos iniciais de aposentadoria emitidos no âmbito do Instituto Nacional de Pesquisas Espaciais - INPE.
2.	A unidade técnica, analisando os referidos atos, manifestou-se pela ilegalidade dos atos emitidos em favor de Abraham Chian-long Chian, Antonio Augusto de Lima, Carlos Afonso Nobre e Deicy Farabello, tendo em vista o pagamento indevido de rubrica judicial trabalhista referente à vantagem 14º salário, sem, contudo, determinar a supressão de seu pagamento, uma vez que se encontra amparada em decisão judicial transitada em julgado.
3.	Adicionalmente, propõe a legalidade do ato emitido em favor de Carlos Roberto Marton da Silva, tendo em vista que a referida vantagem não integra mais os seus proventos.
4.	O Ministério Público junto a esta Corte de Contas manifestou-se de acordo com a proposta da unidade técnica.
5.	De início, acolho a manifestação da unidade técnica, adotando-a como razões de decidir, sem prejuízo de tecer as seguintes considerações.
6.	Da análise dos autos, mostra-se patente a ilegalidade da parcela denominada "DEP.JUIZO DEC. JUC. 14ª APOSEN" presente, atualmente, nos atos emitidos em favor de Abraham Chian-long Chian, Antonio Augusto de Lima, Carlos Afonso Nobre e Deicy Farabello.
7.	A respeito, cumpre inicialmente esclarecer que a referida vantagem, conforme consulta realizada no Sistema Siape, decorre de decisão judicial transitada em julgado oriunda da Justiça do Trabalho, a qual deixou de ser absorvida por ocasião do advento do regime jurídico único instituído pela Lei 8.112/1990.
8.	Esta Corte de Contas já pacificou o entendimento sobre a questão do pagamento de vantagens decorrentes de decisão judicial transitada em julgado, considerando ilegal a inclusão nos proventos de servidor público estatutário de parcela judicial reconhecida pela Justiça do Trabalho no âmbito do regime celetista, por se tratar de vantagem incompatível com o regime jurídico dos servidores públicos da União, das autarquias e das fundações instituído por força da Lei 8.112/1990.
9.	Tal questão, inclusive, já se encontra sumulada no âmbito desta Corte de Contas por meio do seu Enunciado 241, cujos termos são os seguintes:
"As vantagens e gratificações incompatíveis com o Regime Jurídico Único, instituído pela Lei nº 8.112/1990, de 11/12/1990, não se incorporam aos proventos nem à remuneração de servidor cujo emprego, regido até então pela legislação trabalhista, foi transformado em cargo público por força do art. 243 do citado diploma legal."
10.	Afora esse fundamento, suficiente, por si só, para ensejar a negativa de registro dos atos ora submetidos a julgamento, a aposentadoria também pode ser considerada ilegal tendo em vista a forma pela qual vem sendo efetuado o pagamento da referida parcela, que, na verdade, deveria ter sido absorvida pelos sucessivos planos de carreira dos servidores, conforme sistemática aprovada pelo Plenário desta Corte no Acórdão 2.161/2005, que resolveu, entre outras medidas:
"9.2.1. determinar à Secretaria de Recursos Humanos do Ministério do Planejamento, Orçamento e Gestão (SRH/MP) para que, na qualidade de gestora do sistema integrado de recursos humanos do Poder Executivo Federal, em conjunto com as unidades pagadoras do Siape, envide esforços no sentido de:
9.2.1.1. alterar o sistema Siape a fim de que as rubricas referentes às sentenças judiciais sejam pagas em valores nominais, e não com base na aplicação contínua e automática de percentuais parametrizados sobre todas as parcelas salariais do servidor, lembrando que aquelas rubricas não devem incidir, inclusive, sobre vantagens criadas por novos planos de carreira após o provimento judicial;
9.2.1.2. recalcular, em cada caso, o valor nominal deferido por sentença judicial relativa a planos econômicos, de tal forma que a quantia inicial seja apurada, quando possível, na data do provimento jurisdicional, limitando-se essa revisão ao prazo de 5 anos anteriores. Acrescentar ao valor nominal calculado na data da sentença, apenas os reajustes gerais de salário do funcionalismo público federal ocorridos no período e subtrair as sucessivas incorporações decorrentes de novas estruturas remuneratórias criadas por lei, até a absorção integral dessa vantagem;" (in DOU de 23/12/2005) .
11.	Tais determinações indicam claramente o exato tratamento a ser dado às vantagens oriundas de decisões judiciais em face da implantação de novos planos de carreira instituídos por leis que lhe são supervenientes. Desta forma, para dar correto cumprimento ao entendimento desta Corte, a unidade jurisdicionada deveria ter calculado o valor da vantagem decorrente da decisão judicial, pagando-a sob a forma de VPNI (Vantagem Pessoal Nominalmente Identificada) , cujo valor nominal apurado ficaria sujeito apenas aos aumentos gerais concedidos aos servidores públicos, devendo ser absorvido pelas reestruturações de carreira posteriores.
12.	Cumpre salientar que esse posicionamento sobre a matéria, já pacificado no TCU, em nada difere do entendimento também já consolidado no âmbito do Poder Judiciário, valendo anotar, por todos, o seguinte precedente da Suprema Corte, proferido em repercussão geral:
"CONSTITUCIONAL. PROCESSUAL CIVIL. SENTENÇA AFIRMANDO DIREITO À DIFERENÇA DE PERCENTUAL REMUNERATÓRIO, INCLUSIVE PARA O FUTURO. RELAÇÃO JURÍDICA DE TRATO CONTINUADO. EFICÁCIA TEMPORAL. CLÁUSULA REBUS SIC STANTIBUS. SUPERVENIENTE INCORPORAÇÃO DEFINITIVA NOS VENCIMENTOS POR FORÇA DE DISSÍDIO COLETIVO. EXAURIMENTO DA EFICÁCIA DA SENTENÇA.
1. A força vinculativa das sentenças sobre relações jurídicas de trato continuado atua rebus sic stantibus: sua eficácia permanece enquanto se mantiverem inalterados os pressupostos fáticos e jurídicos adotados para o juízo de certeza estabelecido pelo provimento sentencial. A superveniente alteração de qualquer desses pressupostos (a) determina a imediata cessação da eficácia executiva do julgado, independentemente de ação rescisória ou, salvo em estritas hipóteses previstas em lei, de ação revisional, razão pela qual (b) a matéria pode ser alegada como matéria de defesa em impugnação ou em embargos do executado.
2. Afirma-se, nessa linha de entendimento, que a sentença que reconhece ao trabalhador ou servidor o direito a determinado percentual de acréscimo remuneratório deixa de ter eficácia a partir da superveniente incorporação definitiva do referido percentual nos seus ganhos.
3. Recurso extraordinário improvido."  (RE nº 596.663/RJ, Relator p/ acórdão Ministro Teori Zavascki, in DJe 26/11/2014) .
13.	Assim sendo, mostra-se patente a ilegitimidade da percepção da vantagem "DEP.JUIZO DEC. JUC. 14ª APOSEN" oriunda de decisão judicial trabalhista transitada em julgado, impondo-se, em consequência, o julgamento pela ilegalidade dos atos ora submetidos a julgamento, sendo o caso, inclusive, diversamente do asseverado pela unidade técnica, de se determinar a supressão de seu pagamento, uma vez que a parcela judicial deveria ter sido absorvida pelos reajustes promovidos pelos planos de carreira editados posteriormente à decisão.
14.	Quanto ao ato de interesse de Carlos Roberto Marton da Silva, considerando-se que a referida vantagem não integra mais os seus proventos, tem incidência o disposto no art. 6º, § 1º, da Resolução TCU 206/2007.
Ante o exposto, VOTO por que seja adotada a deliberação que ora submeto a este Colegiado.
TCU, Sala das Sessões Ministro Luciano Brandão Alves de Souza, em 24 de novembro de 2020.
BENJAMIN ZYMLER 
Relator